最高法院刑事判決　　　　　　九十四年度台上字第六七０九號
　　上　訴　人　台灣高等法院台南分院檢察署檢察官
　　被　　　告　甲○○
　　選任辯護人　林華生律師
上列上訴人因被告偽造文書案件，不服台灣高等法院台南分院中
華民國九十二年三月二十五日第二審更審判決（九十一年度上更
(一)字第三八六號，起訴案號：台灣台南地方法院檢察署八十六年
度偵字第一０六三五號），提起上訴，本院判決如下：
    主  文
原判決撤銷，發回台灣高等法院台南分院。
    理  由
本件原判決以公訴意旨略稱：被告甲○○與被害人楊昇陽、方金
城、黃南仁、曾永信、周清文、黎家俊等人共同出資，委由黃南
仁以黃南仁之名義，於民國八十一年四月二十八日，以每坪新台
幣（下同）四十六萬元之價金，向被告之父沈大枝、叔父沈金承
（已死亡）購買坐落台南市○○段四三七號等如原判決附表所示
二十四筆土地，並約定承買人若違約，所付款項由出賣人沒收，
出賣人若違約，所收款項應加倍返還承買人，簽約當日由黃南仁
支付定金二千萬元，又於八十一年五月十二日支付價金八千萬元
。雙方並約定於八十一年六月十五日前，由賣方以上開土地為擔
保，供買方向銀行貸得總價百分之七十之款項，核貸後由賣方直
接領取，如銀行貸放之金額不足總價之七成，應由買方補足差額
，如超過七成，應如數交付賣方為價款，貸款核准日期不得超過
八十一年七月三十日，如因法令修改及其他因素而無法取得貸款
，該七成之價款應由買方自行籌款，均分為每個月一期，三個月
付清，並以年息百分之十二補貼賣方，如逾三個月依違約論。嗣
黃南仁等因故未取得銀行貸款，且未依約給付價金，經沈大枝催
促解決，買方始責由被告與沈大枝商討解決。詎被告未經黃南仁
、楊昇陽、方金城等共同投資人之同意，逕於八十一年十二月十
日，與沈大枝、沈金承簽定解除買賣協議書，承諾由沈大枝、沈
金承沒收已付之價金一億元，被告並盜用黃南仁之印章，加蓋於
解除買賣協議書及另一份原先書立之上開不動產買賣契約書上，
足以生損害於黃南仁、楊昇陽、方金城及其他共同投資人。案經
被害人楊昇陽、方金城訴請偵辦，因認被告涉犯有刑法第二百十
六條、第二百十條之行使偽造私文書罪嫌云云。審理結果，認犯
罪不能證明，因認第一審諭知被告關於行使偽造私文書部分無罪
之判決，為無不合，予以維持，駁回檢察官此部分在第二審之上
訴，固非無見。
惟查：(一)按審理事實之法院，對於被告有利及不利之證據，均應
一併加以注意，並依據調查證據所得之資料，本其心證而為事實
之判斷，並說明全部證據取捨判斷之理由，否則即有理由不備之
違誤。查被告甲○○對於與楊昇陽、方金城、黃南仁、曾永信、
周清文、黎家俊等人共同出資，委由黃南仁以黃南仁之名義，於
八十一年四月二十八日以每坪四十六萬元之價格向被告之父沈大
枝、叔父沈金承，購買台南市○○段四三七號等土地，簽約當日
由黃南仁支付定金二千萬元，又於八十一年五月十二日支付部分
價金八千萬元。並約定承買人若違約，所付款項由出賣人沒收，
出賣人若違約，應以所收價款加倍返還承買人等情，嗣因買方未
依約支付價金，由被告於八十一年十二月十日，以黃南仁代理人
之名義與沈大枝、沈金承簽定解除買賣協議書，承諾由沈大枝、
沈金承沒收已付之價金一億元等情，為被告所自承，並有買賣契
約書可按；被告並辯稱：其係經由股東之決議推與賣方解約等語
。但證人黃南仁證稱：有關解除契約乙事，七位出資之股東曾有
開會；但未取得共識（見原審更卷第五六頁）。曾永信亦證稱
：買賣雙方就沒收價金之多寡意見不一，賣方堅持沒收所有之價
金；但買方只願訂金部分被沒收（見同上卷第九三頁）。證人周
清文亦證稱：「股東間有開會，因各種因素不好，要在三個月內
找人來買土地，如賣出將錢還給股東，如未賣出就讓對造銷訂，
這個會無記錄，所有股東均有出席」等語；如上開證言為真，則
買方似僅應允訂金由對方沒收，而無被沒收全部價金之共識。乃
被告於全體股東未獲致共識之前，以黃南仁代理人之名義訂定解
除契約，有無捏造他人名義以製作該文書之犯行，自當細心推求
，以明真相，原審未加審認，調查職責，尚有未盡。(二)刑法上偽
造私文書之成立，以足以生損害於公眾或他人為特別要件，所謂
足生損害，係指他人事實上有因此受損害之虞而言。查上開買賣
契約固載明契約訂定之後，若承買人違約，所付款項由出賣人沒
收，嗣買方未依約支付價金而有違約情事，依約賣方有權沒收一
億元之價金。但買方於開會商討時並未獲致所付價金均由賣方沒
收之共識，被告上開解除買賣契約中所為之上開承諾，是否足使
買方依民法第二百五十二條明定：約定之違約金額過高者，法院
得減至相當數額之權利受有損害，即待調查研求。檢察官上訴意
旨指摘原判決不當，尚非全無理由，應認仍有撤銷發回更審之原
因。
據上論結，應依刑事訴訟法第三百九十七條、第四百零一條，判
決如主文。
中　　華　　民　　國　九十四　年　 十一 　月 　三十 　日
                      最高法院刑事第六庭
                          審判長法官  莊　登　照
                                法官  洪　明　輝
                                法官  黃　一　鑫
                                法官  魏　新　和
                                法官  林　秀　夫
      本件正本證明與原本無異
                                      書  記  官
中　　華　　民　　國　九十四　年　 十二 　月　　六　　日
                                                      Ｔ
